臺灣板橋地方法院刑事判決　　　　　　　95年度訴字第3900號
公　訴　人　臺灣板橋地方法院檢察署檢察官
被　　　告　癸○○
上列被告因偽造文書等案件，經檢察官提起公訴（95年度偵緝字
第2178號），本院判決如下：
    主  文
癸○○連續行使偽造私文書，足以生損害於他人，處有期徒刑拾
月。減為有期徒刑伍月，如易科罰金，以銀元參佰元即新臺幣玖
佰元折算壹日。
    事  實
一、癸○○於民國86年9 月25日自任會首召集每月新臺幣（以下
    同）1 萬元之合會，每月25日13時，在臺北縣土城市○○街
    1 之1 號4 樓住處開標，每逢2 月10日、6 月10日、10月10
    日即加標1 次，底標不得低於1,200 元，每次以投標金額最
    高者得標（採內標制），連會首共計66會（起訴書誤載為65
    會；以下簡稱A 會）；又於87年8 月10日，自任會首召集每
    月1 萬元之合會，每月10日18時，在上址開標，每逢4 月25
    日、8 月25日、12月25日即加標1 次，底標不得低於1,200
    元，每次以投標金額最高者得標（採內標制），連會首共計
    63會（起訴書誤載為62會；以下簡稱B 會），會員須於標單
    上填寫姓名、標息以參與投標（標單上並未載明「標單」字
    樣）。詎癸○○明知經濟狀況陷入窘境，竟基於意圖為自己
    不法所有及行使偽造私文書之概括犯意，利用欲投標之會員
    可不親自到場投標，會員彼此間並不全然認識且未全部到場
    投標，及其為會首身分掌控主持開標之機會，於86年10月10
    日起至90年8 月25日間之某日，在上址開標時（A 會），未
    經互助會單上李淑珠、卯○○、寅○○、丁○○、陳玉蘭、
    王仁和、己○○、葉麗華、劉守義等活會會員之同意，連續
    偽簽其等之署押及投標金額3,500 元於標單（未據扣案）上
    ，另於87年8 月25日起至90年8 月25日間之某日，在上址開
    標時（B 會），未經互助會單上劉林義、酉○、乙○○、林
    鈺展、王仁和、李淑惠、辛○○、邱阿女、周俊宏等活會會
    員之同意，連續偽簽其等之署押及投標金額3,500 元於標單
    （未據扣案）上，而分別偽造依民間互助會習慣足以表示各
    標單上所載之會員，願以標單上所載之投標金額標取互助會
    之準私文書，偽造完成後即參與競標，並將偽造之標單先後
    出示予競標時到場之互助會會員而行使之，再向當次活會會
    員詐稱係被冒標人得標，及向被冒標會員本人佯稱係其他會
    員得標，而使各該活會會員多次陷於錯誤而如期交付會款予
    癸○○，足以生損害於被冒標之會員及其他活會會員（因癸○○及上開合會會員均陳稱無法記憶各次依序得標會員得標
    之時間，致本院無從詳予認定所詐得之金額）。嗣因B 會於
    90年9月10日停標後，癸○○隨即逃逸無蹤，始查知上情。
二、案經庚○○、卯○○、寅○○、巳○○、未○○、酉○、乙○○、戊○○、己○○、申○○、子○○、壬○○、午○○
    、甲○○、丙○○○、丁○○、辰○○、辛○○告訴臺灣板
    橋地方法院檢察署檢察官偵查起訴。
    理  由
一、程序部分：
    按被告以外之人於審判外之陳述，雖不符刑事訴訟法第159
    條之1 至第159 條之4 之規定，而經當事人於審判程序同意
    作為證據，法院審酌該言詞陳述或書面陳述作成時之情況，
    認為適當者，亦得為證據；當事人、代理人或辯護人於法院
    調查證據時，知有刑事訴訟法第159 條第1 項不得為證據之
    情形，而未於言詞辯論終結前聲明異議者，視為有前項之同
    意，刑事訴訟法第159 條之5 第1 項、第2 項分別有明文。
    經查，本判決下列所引用被告癸○○以外之人於審判外之陳
    述（包括書證），檢察官、被告癸○○於本院言詞辯論終結
    前均未聲明異議，本院審酌上開證據資料製作時之情況，尚
    無違法不當及證明力明顯過低之瑕疵，亦認為以之作為證據
    應屬適當，故揆諸前開規定，依刑事訴訟法第159 條之5 規
    定，認前揭證據資料均有證據能力。
二、實體部分：
(一)訊據被告癸○○固不否認有冒名標會詐取會款之事實，惟否
    認有何偽造文書犯行，辯稱：伊僅在標單上記載得標金額，
    並未偽造被冒標者之署押云云。經查：上揭被告癸○○利用
    用A 會及B 會部分活會會員未到場競標之機會，佯稱有未到
    場之活會會員委託其標會，連續冒用未到場之A 會活會會員
    李淑珠、卯○○、寅○○、丁○○、陳玉蘭、王仁和、己○○、葉麗華、劉守義等人名義及B 會活會會員劉林義、酉○
    、乙○○、林鈺展、王仁和、李淑惠、辛○○、邱阿女、周
    俊宏等活會會員之同意，在未載「標單」文字之空白紙張上
    ，書寫上開活會會員姓名及出具之標息金額3,500 元，以偽
    造上開活會會員名義之標單準私文書，復提出行使參與競標
    並進而得標，再向各活會會員佯稱係由上開活會會員得標，
    並向當次活會會員詐稱係上開被冒標人得標，及向被冒標會
    員本人佯稱係其他會員得標，而使A 會、B 會各該活會會員
    多次陷於錯誤而如期交付會款予被告癸○○之事實，業據被
    告癸○○坦承不諱（除偽造標單外），核與證人即告訴人庚○○、子○○、丁○○、己○○、陳廖美滿、丑○○○等人
    證述情節相符，並有互助會單（詳91年度發查字第2499號卷
    第6-7 頁）在卷可稽。被告雖以前詞置辨，然證人庚○○於
    本院審理時到庭證稱：「有參加被告召集的合會」、「（審
    判長問：會開標的時候是否都會到場？）我都沒有到比較多
    ，開標我是有到場過，但很少過去，開標的時候要寫標單，
    標單我要寫自己的名字及利息，由利息高標的人得標，標單
    上面沒有寫上標單二個字」、「（審判長問：會首是否會幫
    別人標會？）會的，會首好像蠻多人都會請他幫忙投標」、
    「（審判長問：會首如果幫人標會的話，標單上面是否會寫
    上標息及名字？）會首如果幫人標會的話，標單上面會寫上
    標息及名字」、「（審判長問：被告有沒有與你們和解？）
    有說要和解，後來房子賣掉之後，我有拿到10萬元以內的錢
    」等語，證人卯○○於本院審理時證稱：「有參加被告所召
    集之合會」、「（審判長問：標會的時候要寫什麼？）要寫
    標單，標單上面要寫名字及利息」、「（審判長問：後來被
    告有沒有跟你和解？）被告有把房子去賣掉償債，當時我有
    分到約10萬元左右」等語；證人己○○於本院審理時證述：
    「有參加被告召集之合會」、「（審判長問：是否有去標過
    會？）我有去標過會」、「（審判長問：標會的時候要寫什
    麼？）標會的人要寫標單，標單上面要寫自己的名字及利息
    」、「（審判長問：後來被告有沒有跟你和解？）是被告的
    兒子提供房子賣掉之後還錢的」、「我有去收死會的錢及連
    同房子賣掉之後的錢，後來房子是賣了二、三百萬元，後來
    連同死會的錢我算一算，活會一會可以拿回10萬元左右，後
    來我實際上拿到多少錢因為時間太久了我忘記了」等語；證
    人陳廖美滿於本院審理時證稱：「未○○是我先生，我先生
    參加被告召集之合會的事情我都瞭解」、「（審判長問：每
    個月開標的時候，是否都有到場？）標會的時候，有時我去
    ，有時我先生去」、「（審判長問：標會的時候要作什麼動
    作？）就是寫標單，上面要寫名字及利息」、「（審判長問
    ：被告開標之後，是否有跟你說何人標到會？）有時我會問
    被告，每個月何人標的我沒有做紀錄，我是有問被告何人標
    到，後來大家搶標但是都沒有得標，當時標到的人都不是現
    場的人，得標的人的標單被告都有拿給我們看，上面有寫得
    標人的名字」、「（審判長問：後來被告有沒有跟你和解？
    ）後來被告兒子拿房子出來賣，我有拿到11萬元，11萬元部
    分有扣掉我死會的部分」等語（均詳本院96年7 月10日審判
    筆錄），足見被告癸○○於冒名標會時，除會於空白紙張上
    記載標息金額外，亦會於上開空白紙張上填寫被冒標者之姓
    名，是被告癸○○上開所辯，顯屬不實。又被告及各該告訴
    人雖因無法記憶各次依序得標會員得標之時間，致本院無從
    認定被告癸○○冒標所詐得之金額（蓋冒標詐得之金額為向
    活會會員收取之會款，因被告冒標之時間不詳，自無法得知
    該次活會會員之人數），然亦不影響被告犯行之認定。綜上
    所述，本件事證明確，被告所辯並無可採，其犯行洵堪認定
    ，應予依法論科。
(二)查被告行為後，刑法業於94年2 月2 日修正公布，95年7 月
    1 日起施行，其中與本件有關之第2 條、第41條、第33條、
    第55條均業已修正，並刪除第56條之規定。按「行為後法律
    有變更者，適用行為時之法律，但行為後之法律有利於行為
    人者，適用最有利於行為人之法律」，修正後刑法第2 條第
    1 項定有明文。此條規定係規範行為後法律變更所生新舊法
    律比較適用之準據法，本身尚無新舊法比較之問題，於新法
    施行後，應一律適用新法第2 條第1 項之規定，為「從舊從
    輕」之比較，先予敘明。再按本次法律變更，比較時應就罪
    刑有關之共犯、未遂犯、想像競合犯、牽連犯、連續犯、結
    合犯，以及累犯加重、自首減輕暨其他法定加減原因（如身
    分加減）與加減例等一切情形，綜其全部罪刑之結果而為比
    較；且就比較之結果，須為整體之適用，不能割裂分別適用
    各該有利於行為人之法律，此即法律變更之比較適用所應遵
    守之「罪刑綜合比較原則」及「擇用整體性原則」（參見最
    高法院24年上字第4634號判例、27年上字第2615號判例、及
    最高法院95年度第8 次刑事庭會議決議意旨）。茲就本件新
    舊法比較結果說明如下：
  (1)修正刑法係自95年7 月1 日起施行，在此之前，刑法分則編
    有關罰金刑之貨幣單位係銀元；且依刑法分則編應處罰金者
    ，應適用罰金罰鍰提高標準條例第1 條、第4 條之規定，亦
    即應按各該具體條文制定或修正之時間先後，定其提高之倍
    數。惟被告行為後，刑法施行法增訂第1 條之1 ，於95年6
    月14日經總統公布，並自同年7 月1 日起施行；該條規定：
    「中華民國94年1 月7 日刑法修正施行後，刑法分則編所定
    罰金之貨幣單位為新臺幣。94年1 月7 日刑法修正時，刑法
    分則編未修正之條文定有罰金者，自94年1 月7 日刑法修正
    施行後，就其所定數額提高為30倍。但72年6 月26日至94年
    1 月7 日新增或修正之條文，就其所定數額提高為3 倍」。
    亦即自95年7 月1 日起，刑法分則編所定罰金之貨幣單位，
    由原來之銀元改為新臺幣；且94年1 月7 日刑法修正時，刑
    法分則編未修正之條文定有罰金者，自95年7 月1 日起，有
    關罰金之數額提高為30倍。查刑法第339 條第1 項詐欺取財
    罪有罰金刑之處罰，且自24年7 月1 日施行後即未再修正，
    依增訂刑法施行法第1 條之1 之規定，其罰金以新臺幣為單
    位，數額應提高30倍。此規定因屬前揭罰金罰鍰提高標準條
    例第1 條但書所稱之「法律已依一定比率規定罰金或罰鍰之
    數額或倍數」，自應優先適用，另修正後刑法第33條第5 款
    亦已將罰金刑調整為新臺幣1 千元以上，以百元計算，故依
    前述標準換算後，上開法條之罰金刑度部分已變更為「新臺
    幣3 萬元以下，新臺幣1 千元以上」，然依被告行為時之刑
    罰法律，即罰金罰鍰提高標準條例第1 條前段及修正前刑法
    第33條第5 款規定之罰金最低額銀元1 元計算，上開法條之
    罰金刑最高為銀元1 千元，最低額為銀元1 元，若換算為新
    臺幣，最高額雖與新法同為新臺幣3 萬元，然最低額僅為新
    臺幣3 元。因此，比較上述修正前、後之刑罰法律，自以被
    告行為時即修正前關於科處罰金刑之法律較有利於被告。
  (2)按「連續數行為而犯同一之罪名者，以一罪論，但得加重其
    刑至二分之一」，修正前刑法第56條定有明文，此條文經修
    正刪除。亦即被告基於概括犯意所為之數行為，自95年7 月
    1 日起已不再成立連續犯而得論以一罪，而應依具體行為之
    性質論罪。查被告本案所為多次詐欺取財、行使偽造準私文
    書犯行均發生於新法施行之前，其各次行為均獨立，時間緊
    接，所犯係構成要件相同之罪名，主觀上顯係基於概括犯意
    所為，為連續犯，依修正前刑法第56條規定，論以一罪，較
    依新法分論以多次詐欺取財罪及行使偽造準私文書罪之結果
    ，對被告較為有利。
  (3)修正後刑法第55條除規定「從一重處斷」外，並增列但書：
    「但不得科以較輕罪名所定最輕本刑以下之刑」，該但書之
    規定，係科刑之限制，為法理之明文化，非屬法律之變更，
    自無庸依修正後刑法第2 條第1 項之規定為新舊法比較適用
    （最高法院95年度台上字第5589號判決參照）。
  (4)修正後刑法第55條規定，業已廢除牽連犯之規定。故犯一罪
    而其方法或結果之行為犯他罪名者，依修正前刑法第55條後
    段規定，認屬牽連犯，應從一重處斷；但依修正後刑法第55
    條規定，則已無牽連犯可資適用，即應將各該犯行以數罪併
    合處罰。是以適用修正前關於牽連犯之規定，自係較為有利
    。
  (5)另刑法第41條第1 項前段有關易科罰金折算標準之規定，95
    年7 月1 日起施行之新刑法修正為：「犯最重本刑為5 年以
    下有期徒刑以下之刑之罪，而受6 個月以下有期徒刑或拘役
    之宣告者，得以新臺幣1 千元、2 千元或3 千元折算1 日，
    易科罰金」，而依修正前同條項（「得以銀元1 元以上3 元
    以下折算1 日，易科罰金」）及修正前罰金罰鍰提高標準條
    例第2 條（現已刪除）規定，就其原定數額提高為1 百倍折
    算1 日，則係以銀元1 百元至3 百元折算1 日，經折算為新
    臺幣幣值後，以新臺幣3 百元至9 百元折算1 日。是比較修
    正前後之易科罰金折算標準，自以行為時即修正前之規定，
    較有利於被告。
  (6)綜上所述，經綜合比較新舊法結果，應以修正前刑法對被告
    有利，自應整體依刑法第2 條第1 項前段規定，適用行為時
    之修正前刑法之相關規定，予以論處。
(三)按依一般民間互助會之習慣，標會時會員多係在空白紙上填
    載金額並簽名，表示其所欲出之標息，並以所出標息高者為
    得標人，本件被告所召集之合會亦復如此，已如前所述，是
    以該紙張上填載金額及簽名之文字，依習慣足以表示其用意
    ，依刑法第220 條第1 項之規定，以文書論。又按我國民間
    互助會合會除有特別約定外，僅係會首與會員訂立之契約，
    會員與會員間並無法律關係存在，而已得標之會員，依據其
    與會首間之契約，無論何人得標，均有按期繳交會款之義務
    ，故會首冒名盜標詐欺所得之款，應僅限於未得標會員繳納
    之會款，被告冒用他人名義標會後，向活會會員謊稱該次互
    助會係由其所冒用名義之會員得標，或在活會會員未詢問何
    人得標之情形下，利用會員誤認必有人得標之想法而仍向之
    收取會款，使不知情之活會會員陷於錯誤，遵期以會金扣除
    被告告知之標息後的數額繳付會款，其行為即屬施用詐術使
    活會會員陷於錯誤而交付金錢。核被告癸○○所為，係犯刑
    法第216 條、第220 條第1 項、第210 條之行使偽造準私文
    書罪，及同法第339 條第1 項之詐欺取財罪。被告在為準私
    文書之標單上偽造會員署名，為其偽造標單之階段行為，又
    其偽造標單後復持以投標行使，偽造之低度行為應為行使之
    高度行為所吸收，均不另論罪。又被告所犯詐欺取財罪部分
    ，以一行為詐騙多位活會會員，有同種想像競合犯之關係，
    仍應從一詐欺取財罪處斷。被告基於概括犯意，以相似之手
    段，在緊接之時間，連續多次觸犯構成要件相同之行使偽造
    準私文書及詐欺取財犯行，依修正前刑法第56條之規定，應
    論以連續行使偽造準私文書罪及連續詐欺取財罪。再其所犯
    上開二罪間，有方法結果之牽連犯關係，依修正前刑法第55
    條之規定，應從較重之連續行使偽造私文書罪處斷。爰審酌
    被告品行、身為會首，當潔身自愛，竟違背會員信任冒標會
    款，為自己資金之週轉，另已償還部分積欠之會款，足見被
    告惡性非重及犯罪後之態度等一切情狀，量處如主文所示之
    刑。又被告所犯本案之犯罪時均係在96年4 月24日以前，合
    於中華民國96年罪犯減刑條例第2 條第1 項第3 款所規定減
    刑條件，併就被告所處上開宣告刑減其二分之一為有期徒刑
    5 月，併依同條例第9 條之規定，諭知易科罰金之折算標準
    ，以資懲儆。至被告所偽造之前開合會會員名義之標單並未
    扣案，徵諸常情，該等物品並無保存價值，一般人在開標後
    多將之丟棄，罕有長久保存者，既無證據證明偽造之標單（
    含其上署押部分）尚屬存在，堪認顯已滅失，爰不就此再為
    沒收之諭知，附此敘明。
據上論斷，應依刑事訴訟法第299 條第1 項前段，刑法第2 條第
1 項前段、修正前刑法第56條、第216 條、第220 條第1 項、第
210 條、第339 條第1 項、修正前刑法第55條、修正前刑法第41
條前段，中華民國96年罪犯減刑條例第2 條第1 項第3 款、第7
條、第9 條，刑法施行法第1 條之1 第1 項、第2 項前段，廢止
前罰金罰鍰提高標準條例第2 條，判決如主文。
本案經檢察官吳宗光到庭執行職務。
中　　華　　民　　國　　96　　年　　7 　　月　　27　　日
                  刑事第十七庭  審判長法　官  李幼妃
                                      法  官  張紹省
                                      法  官  鄭燕璘
以上正本證明與原本無異
如不服本判決應於送達後10日內向本院提出上訴狀
　　                                  書記官　呂紹明
中　　華　　民　　國　　96　　年　　7 　　月　　27　　日
附錄本案論罪科刑法條全文：
刑法第210條：
偽造、變造私文書，足以生損害於公眾或他人者，處 5 年以下有
期徒刑。
刑法第216條：
行使第 210 條至第 215 條之文書者，依偽造、變造文書或登載
不實事項或使登載不實事項之規定處斷。
刑法第339條：
意圖為自己或第三人不法之所有，以詐術使人將本人或第三人之
物交付者，處5年以下有期徒刑、拘役或科或併科1千元以下罰金
。
